臺灣臺北地方法院刑事判決　　　　　　　96年度易字第1909號
公　訴　人　臺灣臺北地方法院檢察署檢察官
被　　　告　丙○○
上列被告因詐欺案件，經檢察官提起公訴（95年度偵字第16052
號），本院判決如下：
    主  文
丙○○幫助共同意圖為自己不法之所有，以詐術使人將本人之物
交付，處有期徒刑拾月，減為有期徒刑伍月，如易科罰金，以銀
元參佰元即新台幣玖佰元折算壹日。
    事  實
一、丙○○明知社會上詐騙案件層出不窮，並可預見將自己之銀
    行帳戶存摺、金融卡及密碼交付他人使用，恐遭利用作為人
    頭帳戶及通訊使用，待騙徒對被害人施以詐術得逞致被害人
    匯入款項後，再予提領運用，竟均基於幫助他人詐欺取財之
    未必故意，丙○○於民國94年8月29日向中國信託商業銀行
    斗六分行（下稱「中信銀行」）申請帳號第000000000000號
    帳戶後，旋即在95年1月至3月間某日某時許，將上揭帳戶之
    存摺、提款卡及密碼，交付真實姓名、年籍不詳之詐欺集團
    成員使用。嗣該不詳詐欺集團成員於取得丙○○前揭帳戶後
    ，遂與其他詐欺集團成員，基於詐欺之犯意聯絡，由其中成
    員在PC HOME ONLINE網路家庭國際資訊股份有限公司交友網
    站，刊登不實應徵司機之訊息，致甲○○陷於錯誤，而於95
    年2月1日撥打訊息中所留0000000000號行動電話（該電話門
    號為乙○○申請交付詐欺集團使用，乙○○所涉幫助詐欺部
    分已另予判決），再由該詐欺集團中真實姓名、年籍不詳，
    自稱「小婷」之女子接聽電話，向甲○○佯稱該公司採會員
    制，需先匯入新臺幣 (下同)6,000 元作為入會費用加入會
    員後，方得應徵，甲○○不疑有他，遂於95年2月10日晚間
    10 時51分依對方指示，將6,000元匯入丙○○上開帳戶內，
    甲○○隨即又撥打上開電話詢問，對方稱隔日再聯絡，翌（
    11 ）日該集團之「小婷」又再撥打電話與甲○○聯絡，佯
    稱該公司所使用均為高級車種，為防意外甲○○需再繳交2
    萬元作為押金，致甲○○再陷於錯誤，而於同日下午6時6分
    匯入2萬元至丙○○上開帳戶內，詎其後即無法與該集團之
    成員聯絡，上開行動電話門號亦暫停使用，王志奎始知受騙
    。
三、案經甲○○訴由臺北縣政府警察局新店分局報告臺灣臺北地
    方法院檢察署檢察官偵查起訴。
    理  由
一、本件當事人（檢察官及被告丙○○）對於本案認定事實所引
    用之證據資料，於本院審理期日調查證據時均陳明同意引用
    為本案證據（見本院96年12月6日審理筆錄），本院審酌該
    等言詞供述及書面作成時之情況認為適當，依刑事訴訟法第
    159條之5之規定，有證據能力。
二、訊據被告矢口否認犯行，辯稱：確實有開中國信託的帳戶，
    當時是因為貸款無法辦下來，所以看報紙依廣告而尋求協助
    。當時詐騙集團叫他拿存摺、金融卡給他，會幫他辦理貸款
    下來，他就依電話指示將存摺、金融卡至空軍一號車站交寄
    。後來要跟他們要存摺時，詐騙集團的電話就打不通。帳戶
    當時還有壹仟多元，也沒有去報案或掛失。因為時間太久，
    也沒有辦法拿出證據云云。惟查：
（一）中信銀行第000000000000號帳戶係被告所申辦，並於95年
      1月至3月間，由被告自行交付真實姓名、年籍不詳之人使
      用之事實，業據被告供認不諱，而該帳戶嗣後即遭詐騙集
      團利用供以詐欺告訴人甲○○，致告訴人因此陷於錯誤，
      致遭詐騙匯出共計2萬6,000元，亦有中信銀行95年3月20
      日00000 0000009號函暨被告開戶資料及帳戶交易明細表
      附卷可稽。是被告之帳戶確係經由被告之交付而供詐騙集
      團利用，藉以遂行詐欺犯罪行為，洵堪認定。
（二）邇來詐欺集團利用人頭帳戶進行詐欺致民眾多人受害，本
      為公眾周知之事實，而政府各主管機關亦多有政令宣導，
      呼籲持有帳戶存摺者切須對自己之身分證、帳戶存摺、印
      章與提款卡應妥善保管，尤不得任意轉賣、出借或交付不
      法之徒使用，被告亦不得諉為不知。尤以身分證、帳戶存
      摺、提款卡及提款卡之密碼等，分別關係到個人身分權、
      財產權之維護與隱私權之保障，不僅應妥善管理，並應分
      開存放以減少遺失後遭人盜取、利用之風險，更已為現代
      國民之基本常識。而司法實務上，經查獲私自買賣身分證
      、帳戶以供犯罪集團使用者，所在多有，且因買賣雙方既
      均為地下之不法交易，是行為人究係於何時、何地以何價
      格從事買賣或交付，除非被查獲之行為人誠心悔悟而願於
      偵查中自白，否則即乏直接證據可循。又出售或交付帳戶
      者，每於偵查機關依被害人所提供之帳戶帳號循線查獲時
      ，亦多以遺失或遭詐騙交付存摺、提款卡等為由以為搪塞
      ，資為卸責之藉口，尤為司法實務所常見之情形。是被告
      所辯之遺失是否可採，在無其他直接證據可資認定之情形
      下，惟有綜合行為人之素行、教育程度、財務狀況與行為
      人所述遺失情節之主、客觀情事，本於推理作用、經驗法
      則，以為判斷之依據。以本件而言，被告供稱係為辦理信
      用貸款，而依報紙廣告即將存摺、提款卡等拱手讓人，其
      供詞之誠信本即有疑，所辯之理由又違背經驗法則。蓋辦
      理信用貸款，何以要先交付自己之存摺、提款卡？又交付
      存摺，何必又同時交付提款卡？以本件詐騙集團之提款均
      係由被告之帳戶中，以金融卡在提款機中逕行提款，則詐
      騙集團又何以得知被告提款之密碼？而被告本身既明知無
      法辦理，何以在完全不明瞭對方之身分、底細之情形下，
      竟恣意輕信對方？況被告在事後欲與集團聯絡無著時，既
      已知遭受詐騙，何以不立即報案？何以不立即將本存摺、
      帳戶掛失？又被告之生活素行本即不佳，此參酌被告於審
      理中供稱，伊在本件案件發生前，即經常賭博，且賭博多
      係輸錢，致其原來向銀行貸款之80萬元與向母親借得之60
      萬元均在本件案發前之2個內均花用殆盡，是證其財務狀
      況顯然欠佳，尤證其將本件存摺、提款卡之輕易交付不知
      名人士之手中，其動機益為可疑。尤以被告迄至本院審理
      終結止，仍不能提出任何可資調查之對方線索予法院以印
      證其供詞之真偽，是其所辯各節，均無從查證，其所辯難
      遽採。綜合以言，本件依被告本件帳戶於客觀事實之最後
      結果，確係在無任何正當理由之情形下，經詐欺集團使用
      以遂行詐欺之工具，與通常所見之人頭，均係在本身財務
      困窘之情形下，將帳戶提供予不詳身分之人以供犯詐欺罪
      使用之情節如出一轍。從而，被告對自己之帳戶遭人不法
      利用，逕以遭受詐騙集團之詐騙為由以為本身卸責之藉口
      ，即為本院所不採。
（三）綜合上述，被告對自己開立之帳戶，本有保管之義務，且
      於通常情形，若帳戶存摺未交付他人，即不可能淪為犯罪
      者使用之工具，而依通常事理，縱有提款卡，若無提款卡
      之密碼，犯罪者亦不可能輕易即得使用該帳戶而得有隨時
      提款之便利，惟本件被告對自己之帳戶、提款卡何以會流
      為犯罪者使用，始終未能提供合理之說明，且所辯各節又
      違背事理，顯然該存摺、提款卡之流落於犯罪者之手，係
      由於被告之交付始屬合理。而金融帳戶事關個人財產權益
      保障，其專有性甚高，故一般人均有妥為保管及防止他人
      任意使用之認識，縱在特殊情況偶需交付他人使用，亦必
      深入瞭解用途及合理性，始予提供，且該等專有物品如落
      入不明人士手中，極易被利用作為與財產有關之犯罪工具
      ，此為吾人依一般生活認知所易於體察之常識。若有他人
      無正當理由，索求使用他人帳戶，客觀上當可預見其目的
      係為供某筆資金存入後再行領出之用，且該筆資金之存入
      及提領過程，係有意隱瞞行為人之身分，此乃極易瞭解之
      事，故被告當可預見其將帳戶存摺與金融卡提供予他人使
      用，將幫助他人實施犯罪，惟被告卻仍任意將存摺及提款
      卡交付予他人，足見其遭不法利用之結果並不違背其本意
      ，被告有幫助詐欺之不確定故意，堪予認定。綜上所述，
      被告所辯均不足採，本件事證明確，被告犯行堪以認定。
三、論罪科刑部分：
（一）按刑法業於94年2月2日修正公布部分條文，並於95年7 月
      1日施行。依修正後刑法第2條第1項規定：「行為後法律
      有變更者，適用行為時之法律。但行為後之法律有利於行
      為人者，適用最有利於行為人之法律。」，此條規定係規
      範行為後法律變更所生新舊法律比較適用之準據，是刑法
      第2條本身雖經修正，尚無比較新舊法之問題，應一律適
      用裁判時之現行刑法第2條規定，以決定適用之刑罰法律
      。又被告行為時，刑法第339條第1項普通詐欺罪之法定刑
      為「5年以下有期徒刑、拘役或科或併科1千元以下罰金。
      」，且依斯時罰金罰鍰提高標準條例第1條前段規定，「
      依法律應處罰金、罰鍰者，就其原定數額得提高為2倍至
      10倍」。故該罪罰金刑部分經提高後為1萬元以下，經折
      算為新臺幣後，最高可罰新臺幣3萬元，最低則為新臺幣3
      元（銀元1元）。至被告行為後公布施行之刑法施行法第1
      條之1規定：「中華民國94年1月7日刑法修正施行後，刑
      法分則編所定罰金之貨幣單位為新臺幣。94年1月7日刑法
      修正時，刑法分則編未修正之條文定有罰金者，自94年1
      月7日刑法修正施行後，就其所定數額提高為30倍。但72
      年6月26日至94年1月7日新增或修正之條文，就其所定數
      額提高為3倍」；且刑法第33條第5款亦修正為：「主刑之
      種類：罰金，新臺幣1千元以上，以百元計算之」。查刑
      法第339條第1項規定，係72年6月26日前所訂定，故依新
      法規定，罰金部分應提高為30倍，即最高可罰新臺幣3萬
      元，最低應罰新臺幣1千元。經比較新、舊法之結果，應
      以被告行為時之舊法對其較為有利。至於修正後刑法第30
      條「幫助他人實行犯罪行為者，為幫助犯。雖他人不知幫
      助之情者，亦同。幫助犯之處罰，得按正犯之刑減輕之」
      ，與修正前刑法第30條「幫助他人犯罪者，為從犯。雖他
      人不知幫助之情者，亦同。從犯之處罰，得按正犯之刑減
      輕之。」之規定，雖於文字上有所修正，其處罰效果則無
      不同。比較新、舊法之結果，應以行為時之舊法較為有利
      。
（二）次按刑法上之幫助犯，係對於犯罪與正犯有共同之認識，
      而以幫助之意思，對於正犯資以助力，但未參與實行犯罪
      之行為者而言。而前揭詐欺份子於取得被告之帳戶後詐騙
      甲○○得逞，係犯詐欺取財既遂罪。故核被告所為，係犯
      刑法第30條第1項前段、第339條第1項之幫助詐欺取財既
      遂罪。被告交付帳戶之行為，在新法施行前，應依修正前
      刑法規定以幫助詐欺取財既遂罪論。又本件之詐欺案件所
      以可以得逞，乃係詐欺集團之共同犯罪，而被告係以幫助
      共同正犯之不確定故意，參與詐欺構成要件以外之行為，
      核屬共同詐欺取財犯行之幫助犯，應依刑法第30條第2項
      規定減輕其刑。爰審酌被告交付帳戶供予他人使用，致被
      害人因受詐欺份子欺騙，共匯款2萬6千元至被告帳戶，故
      被告犯行對於被害人之財產及社會正常交易秩序造成之損
      害非輕，並使犯罪之追查過程更趨複雜，惟考量被告知識
      程度非高，以及被告於犯罪後猶飾詞狡辯，未見悔意等一
      切情狀，量處如主文所示之刑。又中華民國96年罪犯減刑
      條例於96年6月15日通過，並自96年7月16日開始施行，查
      被告之犯罪行為係在96年4月24日以前所為，且無前述條
      例第3條規定不予減刑之情形，而合於減刑之條件，應依
      該條例第2條第1項第3款規定減其刑期為有期徒刑5月。至
      被告行為時之刑法第41條第1項前段規定：「犯最重本刑
      為5年以下有期徒刑以下之刑之罪，而受6個月以下有期徒
      刑或拘役之宣告，因身體、教育、職業、家庭之關係或其
      他正當事由，執行顯有困難者，得以（銀元）1元以上3元
      以下折算1日，易科罰金。」。又被告行為時之易科罰金
      折算標準，依廢止前罰金罰鍰提高標準條例第2條規定（
      現已刪除），就其原定數額提高為1百倍折算1日，是本件
      被告行為時之易科罰金折算標準，應以銀元1百元至3百元
      即新臺幣3百元至9百元折算為1日。惟被告行為後新法第
      41條第1項前段修正為：「犯最重本刑為5年以下有期徒刑
      以下之刑之罪，而受6個月以下有期徒刑或拘役之宣告者
      ，得以新臺幣1千元、2千元或3千元折算1日，易科罰金。
      」。比較修正前後之易科罰金折算標準，以修正前之規定
      較有利於被告。自應依修正後刑法第2條第1項前段規定，
      適用修正前之相關規定諭知易科罰金之折算標準。
據上論斷，應依刑事訴訟法第299條第1項前段，刑法第2條第1項
前段、第30條第1項前段、第2項、第339條第1項，95年7月1日修
正施行前刑法第41條第1項前段，刑法施行法第1條之1，廢止前
罰金罰鍰提高標準條第2條，現行法規所定貨幣單位折算新臺幣
條例第2條，中華民國96年罪犯減刑條例第2條第1項第3款、第7
條、第9條，判決如主文。
本案經檢察官林禎瑩到庭執行職務。
中　　華　　民　　國　　96　　年　　12　　月　　20　　日
                    刑事第十五庭  審判長法  官  廖紋妤
                                        法  官  邱蓮華
                                        法  官  楊台清
上正本證明與原本無異。
如不服本判決，應於判決送達後10日內向本院提出上訴狀（應抄
附繕本）。告訴人或被害人如對於本判決不服者，應具備理由請
求檢察官上訴，其上訴期間之計算係以檢察官收受判決正本之日
期為準。
                                        書記官  陳麗津
中　　華　　民　　國　　96　　年　　12　　月　　20　　日
附錄本案論罪科刑刑法法條全文
中華民國刑法第339條
意圖為自己或第三人不法之所有，以詐術使人將本人或第三人之
物交付者，處5年以下有期徒刑、拘役或科或併科1千元以下罰金
。
以前項方法得財產上不法之利益或使第三人得之者，亦同。
前二項之未遂犯罰之。
